ACORDAO-COMPLETO-2486185

ACÓRDÃO 15197/2021 ATA 33/2021 - PRIMEIRA CÂMARA

VISTOS, relatados e discutidos estes autos de tomada de contas especial instaurada pela Caixa Econômica Federal, em desfavor de Adail Albuquerque Melo e Francisco Ueliton Martins Vasconcelos, em razão de execução parcial dos recursos transferidos mediante o Contrato de Repasse 370283-36/2011 (Siafi 762858) , firmado entre o Ministério das Cidades e o Município de Groaíras/CE, que tinha por objeto construção de pavimentação na sede do referido município.
ACORDAM os Ministros do Tribunal de Contas da União, reunidos em sessão da Primeira Câmara, ante as razões expostas pelo relator:
9.1. arquivar o presente processo, sem julgamento de mérito, com fundamento nos artigos 169, inciso VI, e 213 do Regimento Interno deste Tribunal;
9.2. encaminhar cópia desta deliberação aos responsáveis, ao Município de Groaíras/CE, à Caixa Econômica Federal e ao Ministério do Desenvolvimento Regional.

Tomada de contas especial em razão de execução parcial dos recursos transferidos mediante o Contrato de Repasse 370283-36/2011 (Siafi 762858), firmado entre o Ministério das Cidades e o Município de Groaíras/CE, que tinha por objeto construção de pavimentação na sede do referido município.

Primeira Câmara

Prefeitura Municipal de Groaíras - CE.

3. Interessados/Responsáveis:
3.1. Interessado: Caixa Econômica Federal (00.360.305/0001-04)
3.2. Responsáveis: Adail Albuquerque Melo (XXX.053.787-XX); Francisco Ueliton Martins Vasconcelos (XXX.621.137-XX).

13.1. Ministros presentes: Benjamin Zymler (na Presidência), Walton Alencar Rodrigues (Relator), Vital do Rêgo e Jorge Oliveira.
13.2. Ministros-Substitutos presentes: Augusto Sherman Cavalcanti e Weder de Oliveira.

WALTON ALENCAR RODRIGUES

Adoto, como parte do relatório, a instrução do auditor da SecexTCE (peça 43) , que contou com a anuência do corpo diretivo daquela unidade técnica (peças 44-45) :
"INTRODUÇÃO
1.	Cuidam os autos de tomada de contas especial instaurada pela Caixa Econômica Federal em desfavor de Adail Albuquerque Melo (CPF: XXX.053.787-XX) e Francisco Ueliton Martins Vasconcelos (CPF XXX.621.137-XX) , em razão de não comprovação da regular aplicação dos recursos repassados por meio do Contrato de repasse 370283-36, registro Siafi 762858, (peça 17) firmado entre o Ministério das Cidades e município de Groaíras - CE, e que tinha por objeto a "construção de pavimentação na sede do Município de Groairas/CE".
HISTÓRICO
2.	Em 18/9/2018, com fundamento na IN/TCU 71/2012, alterada pela IN/TCU 76/2016 e DN/TCU 155/2016, o dirigente da instituição bancária autorizou a instauração da tomada de contas especial (peça 1) . O processo foi registrado no sistema e-TCE com o número 943/2018.
3.	O Contrato de repasse 370283-36, registro Siafi 762858, foi firmado no valor de R$ 206.206,11, sendo R$ 196.400,00 à conta do concedente e R$ 9.806,11 referentes à contrapartida do convenente. Teve vigência de 23/12/2011 a 18/8/2018, com prazo para apresentação da prestação de contas em 17/10/2018. Os repasses efetivos da União totalizaram R$ 104.600,65 (peça 31) .
4.	O fundamento para a instauração da Tomada de Contas Especial, conforme consignado na matriz de responsabilização elaborada pelo tomador de contas, foi a constatação da seguinte irregularidade: 
O motivo para a instauração da presente Tomada de Contas Especial foi a não execução total do objeto pactuado. O percentual executado pelo Convenente não pode ter sua funcionalidade atestada em virtude de diversas irregularidades encontradas e, portanto, não gerou benefício à população alvo, resultando em dano ao erário decorrente da ausência de funcionalidade do objeto parcialmente executado.
5.	Os responsáveis arrolados na fase interna foram devidamente comunicados e, diante da ausência de justificativas suficientes para elidir a irregularidade e da não devolução dos recursos, instaurou-se a tomada de contas especial.
6.	No relatório (peça 35) , o tomador de contas concluiu que o prejuízo importaria no valor original de R$ 104.600,65, imputando-se a responsabilidade a Adail Albuquerque Melo, Prefeito, no período de 1/1/2013 a 31/12/2016, na condição de prefeito sucessor, e Francisco Ueliton Martins Vasconcelos, Prefeito, no período de 1/1/2017 a 31/12/2020, na condição de prefeito sucessor.
7.	Em 26/12/2019, a Controladoria-Geral da União emitiu o relatório de auditoria (peça 37) , em concordância com o relatório do tomador de contas. O certificado de auditoria e o parecer do dirigente do órgão de controle interno concluíram pela irregularidade das presentes contas (peças 38 e 39) .
8.	Em 3/1/2020, o ministro responsável pela área atestou haver tomado conhecimento das conclusões contidas no relatório e certificado de auditoria, bem como do parecer conclusivo do dirigente do órgão de controle interno, manifestando-se pela irregularidade das contas, e determinou o encaminhamento do processo ao Tribunal de Contas da União (peça 40) .
OUTROS PROCESSOS/DÉBITOS NOS SISTEMAS DO TCU COM OS MESMOS RESPONSÁVEIS
9.	Informa-se que não foi encontrado débito imputável aos responsáveis em outros processos no Tribunal.
10.	A tomada de contas especial está, assim, devidamente constituída e em condição de ser instruída.
EXAME TÉCNICO			 
ANÁLISE DOS PRESSUPOSTOS DE PROCEDIBILIDADE DA IN/TCU 71/2012
Avaliação de Viabilidade do Exercício do Contraditório e Ampla Defesa
11.	Verifica-se que não houve o transcurso de mais de dez anos desde o fato gerador sem que tenha havido a notificação dos responsáveis pela autoridade administrativa federal competente (art. 6º, inciso II, c/c art. 19 da IN/TCU 71/2012, modificada pela IN/TCU 76/2016) , uma vez que o fato gerador da irregularidade sancionada ocorreu em 17/9/2013, e os responsáveis foram notificados sobre a irregularidade pela autoridade administrativa competente conforme abaixo:
11.1.	Adail Albuquerque Melo, por meio do ofício acostado à peça 8, recebido em 22/4/2016, conforme AR (peça 9) .
11.2.	Francisco Ueliton Martins Vasconcelos, por meio do ofício acostado à peça 12, recebido em 3/6/2017, conforme AR (peça 13) .
Valor de Constituição da TCE 	
12.	Verifica-se, ainda, que o valor atualizado do débito apurado (sem juros) em 1/1/2017 é de R$ 134.087,57, portanto superior ao limite mínimo de R$ 100.000,00, na forma estabelecida conforme os arts. 6º, inciso I, e 19 da IN/TCU 71/2012, modificada pela IN/TCU 76/2016. 
Avaliação da pertinência do dano
13.	Da análise dos documentos presentes nos autos, verifica-se que Adail Albuquerque Melo (CPF: XXX.053.787-XX) e Francisco Ueliton Martins Vasconcelos (CPF: XXX.621.137-XX) eram as pessoas responsáveis pela gestão e execução dos recursos federais recebidos por meio do Contrato de repasse 370283-36, registro Siafi 762858, tendo o prazo final para apresentação da prestação de contas expirado em 17/10/2018. Os recursos utilizados foram gastos na gestão do Sr. Adail (2013) , enquanto o Sr. Francisco devolveu o saldo do contrato de repasse.
14.	Verifica-se que foi dada oportunidade de defesa aos agentes responsabilizados na fase interna, em obediência aos princípios constitucionais que asseguram o direito ao contraditório e à ampla defesa (art. 5º, inciso LV, da Constituição Federal) , conforme detalhado no item "Análise dos Pressupostos de Procedibilidade da IN/TCU 71/2012", subitem "	Prejuízo ao Contraditório e Ampla Defesa".
15.	Entretanto, os responsáveis não apresentaram justificativas suficientes para elidir a irregularidade e não recolheram o montante devido aos cofres do Tesouro Nacional, razão pela qual suas responsabilidades devem ser mantidas.
16.	De acordo com as análises empreendidas nesta fase instrutória, a irregularidade descrita no relatório do tomador, que teria originado o suposto débito alvo desta TCE, seria esta: 
16.1.	Irregularidade 1: ausência de funcionalidade do objeto do contrato de repasse descrito como "Construção de Pavimentação na Sede do Município de Groairas/CE", sem aproveitamento útil da parcela executada, por motivo de inexecução parcial.
16.1.1.	Fundamentação para o encaminhamento: 
16.1.1.1.	Nos termos do Acórdão 11260/2018-TCU-Segunda Câmara:
16.1.1.2.	"Esta Corte possui entendimento sedimentado de que a execução parcial de objetos de convênios, em que reste consignada a imprestabilidade do que edificado para o atingimento da meta ajustada, implica débito em valor integral, conforme se nota dos precedentes abaixo relacionados, colhidos da ferramenta de pesquisa denominada Jurisprudência Selecionada:
16.1.1.3.	Acórdão 494/2016-TCU-Primeira Câmara (Relator Ministro-Substituto André de Carvalho) .
16.1.1.4.	A execução parcial do objeto pactuado aliada à imprestabilidade da parcela realizada permite a condenação do responsável pelo valor total dos recursos repassados pelo convênio.
16.1.1.5.	Acórdão 2812/2017-TCU-Primeira Câmara (Relator Ministro-Substituto Weder de Oliveira) .
16.1.1.6.	Considera-se como prejuízo em valores integrais a aplicação dos recursos do convênio em objeto que se revela inservível ou sem funcionalidade após a sua execução, completa ou parcial.
16.1.1.7.	Acórdão 11571/2018-TCU-Primeira Câmara (Relator Ministro Benjamin Zymler) .
16.1.1.8.	Quando a parcela executada do convênio não for suficiente para o atingimento, ainda que parcial, dos objetivos do ajuste, sem quaisquer benefícios à sociedade, a possibilidade de aproveitamento do que já foi executado em eventual retomada das obras, por se tratar de mera hipótese, não de benefício efetivo, não enseja o correspondente abatimento no valor do débito apurado'". 
16.1.1.9.	No caso concreto, conforme disposto no Relatório de Acompanhamento de Engenharia de peça 23, resultado de vistoria feita em abril de 2016, foram executados 54,37% dos serviços. O relatório concluiu, porém, que "a obra de pavimentação em pedra tosca objeto desse contrato de repasse NÃO pode ser dado a funcionalidade, tendo em vista que a sarjeta (drenagem superficial) e as calçadas previstas inicialmente não foram executadas; e o meio fio executado e pago está com dimensões menores que a prevista no orçamento".
16.1.1.10.	O Parecer 1484/2017 (peça 2) , por sua vez, assim sintetizou o motivo da suposta ausência de funcionalidade da parcela executada das obras:  
O encerramento do contrato por funcionalidade não foi acatado, tendo em vista que os serviços sarjeta, calçadas, sinalização viária e placas de identificação das vias beneficiadas, previstos no orçamento e no manual programático, não foram executados. Além disso, as dimensões do meio-fio executado estão divergentes das especificações. (Grifo acrescentado) .
16.1.1.11.	No tocante ao meio-fio, conquanto tenha sido executado com divergência em relação às especificações técnicas, entende-se que tal ocorrência não compromete a durabilidade e funcionalidade da parcela executada das obras, tanto que a própria Caixa Econômica Federal o aceitou, quando das fiscalizações in loco, oportunidade em que rejeitou vários outros serviços realizados em desconformidade com o projeto, mas não o serviço em destaque, consoante provam os relatórios de peças 2 e 23.
16.1.1.12.	De igual modo, a ausência de sinalização não impede a circulação de veículos e pessoas nas ruas. Fosse assim, nenhuma via sem pavimento e/ou sinalização seria transitável, o que, na prática, não ocorre. Essa ausência também não compromete a segurança e a durabilidade do pavimento. Da mesma forma, a inexistência de calçada não impede o uso da via e nem compromete sua segurança, e nem sua durabilidade a ponto de a tornar imprestável. Esse foi mesmo entendimento do Tribunal, a respeito da inexistência de sinalização e calçada, ao arquivar a Tomada de Contas Especial Processo 028.969/2019-7, via Acórdão 10043/2020-TCU-Primeira Câmara.
16.1.1.13.	Por fim, entende-se que a ausência de sarjeta igualmente não compromete a funcionalidade da parcela executada do contrato de repasse em apreço. Com a existência do meio-fio, o terreno está contido, independentemente da sarjeta, de sorte que a parte executada pode ser usada. Pelas fotografias de peça 23, p. 3-4, é possível visualizar que houve cimentação do pavimento e que este, mesmo em 2016 (5 anos depois da construção) , ainda se apresentava funcional.
16.1.1.14.	Em suma, a ausência da sarjeta pode prejudicar a durabilidade, mas não impede o uso e funcionamento da pavimentação efetuada, a ponto de justificar a rejeição da parcela executada, tanto que, cinco anos depois de construída, a obra se apresenta funcional.
16.1.1.15.	Portanto, conclui-se que o débito apontado neste processo não tem consistência, faltando aos autos, por conseguinte, o pressuposto essencial para sua constituição e desenvolvimento válido e regular, que é a ocorrência de dano ao erário, motivo pelo qual se proporá o imediato arquivamento deste feito, com fulcro nos arts. 7º, inciso II, da IN/TCU 71/2012 e 212 do Regimento Interno/TCU.
Prescrição da Pretensão Punitiva
17.	Vale ressaltar que a pretensão punitiva do TCU, conforme Acórdão 1441/2016-TCU-Plenário, Relator Min. Benjamin Zymler, que uniformizou a jurisprudência acerca dessa questão, subordina-se ao prazo geral de prescrição indicado no art. 205 do Código Civil, que é de dez anos, contado da data de ocorrência da irregularidade sancionada, nos termos do art. 189 do Código Civil, sendo este prazo interrompido pelo ato que ordenar a citação, a audiência ou a oitiva dos responsáveis.
18.	No caso em exame, a perspectiva de aplicação de penalidade aos responsáveis dificilmente seria alcançada pela prescrição, uma vez que a irregularidade sancionada se deu em 17/9/2013 e o ato de ordenação da citação muito provavelmente ocorreria em prazo inferior a dez anos.
CONCLUSÃO
19.	A partir dos elementos constantes nos autos e do exame das ocorrências descritas na seção "Exame Técnico", foi possível concluir pela ausência de dano ao erário federal a ser perseguido. Propõe-se, por conseguinte, o arquivamento dos autos, sem julgamento do mérito, com fundamento no disposto nos arts. 169, inciso VI, e 212 do Regimento Interno, c/c o art. 7º, inciso II, da IN-TCU 71/2012, ante a ausência dos pressupostos de constituição e desenvolvimento válido e regular dos autos.
PROPOSTA DE ENCAMINHAMENTO
20.	Diante do exposto, submetem-se os autos à consideração superior, propondo:
a) arquivar os presentes autos, sem julgamento de mérito, com fundamento no disposto nos arts. 169, inciso VI, e 212 do Regimento Interno, c/c o art. 7º, inciso II, da IN-TCU 71/2012, ante a ausência dos pressupostos de desenvolvimento válido e regular, referentes a ocorrência de dano ao erário federal e ao exercício substancial do direito ao contraditório e à ampla defesa;
b) encaminhar cópia da deliberação que vier a ser proferida à Superintendência da Zona Franca de Manaus e aos responsáveis, informando-os de que seu inteiro teor pode ser consultado no endereço www.tcu.gov.br/acordaos."
O Ministério Público junto a este Tribunal manifestou-se à peça 46, nos seguintes termos:
"Cuida-se de tomada de contas especial instaurada pela Caixa Econômica Federal em desfavor de Adail Albuquerque Melo (CPF: XXX.053.787-XX) e Francisco Ueliton Martins Vasconcelos (CPF XXX.621.137-XX) , em razão de não comprovação da regular aplicação dos recursos repassados por meio do Contrato de repasse 370283-36, registro Siafi 762858, (peça 17) firmado entre o Ministério das Cidades e município de Groaíras - CE, cujo objeto era a "construção de pavimentação na sede do Município de Groairas/CE".
Promovido o saneamento do feito, o auditor-instrutor, por intermédio da instrução acostada à peça 43, concluiu o seguinte: 
"19. A partir dos elementos constantes nos autos e do exame das ocorrências descritas na seção "Exame Técnico", foi possível concluir pela ausência de dano ao erário federal a ser perseguido. Propõe-se, por conseguinte, o arquivamento dos autos, sem julgamento do mérito, com fundamento no disposto nos arts. 169, inciso VI, e 212 do Regimento Interno, c/c o art. 7º, inciso II, da IN-TCU 71/2012, ante a ausência dos pressupostos de constituição e desenvolvimento válido e regular dos autos."
Foi proposto, então, com a anuência do corpo diretivo da SecexTCE (peças 44/5) , o seguinte encaminhamento:
"21. Diante do exposto, submetem-se os autos à consideração superior, propondo:
a) arquivar os presentes autos, sem julgamento de mérito, com fundamento no disposto nos arts. 169, inciso VI, e 212 do Regimento Interno, c/c o art. 7º, inciso II, da IN-TCU 71/2012, ante a ausência dos pressupostos de desenvolvimento válido e regular, referentes a ocorrência de dano ao erário federal e ao exercício substancial do direito ao contraditório e à ampla defesa;
b) encaminhar cópia da deliberação que vier a ser proferida à Superintendência da Zona Franca de Manaus e aos responsáveis, informando-os de que seu inteiro teor pode ser consultado no endereço www.tcu.gov.br/acordaos."
II
	O Ministério Público de Contas da União, embora comungue do entendimento de que as presentes contas devam ser arquivadas, o faz amparado em fundamentos diversos daqueles expostos na avaliação promovida no âmbito da SecexTCE (peça 43) . 
	Nesse sentido, convém destacar excerto do exame empreendido pelo auditor-instrutor, por meio do qual foi proposto arquivamento do feito:
"16.1.1.10.	O Parecer 1484/2017 (peça 2) , por sua vez, assim sintetizou o motivo da suposta ausência de funcionalidade da parcela executada das obras:  
O encerramento do contrato por funcionalidade não foi acatado, tendo em vista que os serviços sarjeta, calçadas, sinalização viária e placas de identificação das vias beneficiadas, previstos no orçamento e no manual programático, não foram executados. Além disso, as dimensões do meio-fio executado estão divergentes das especificações. (Grifo acrescentado) .
16.1.1.11.	No tocante ao meio-fio, conquanto tenha sido executado com divergência em relação às especificações técnicas, entende-se que tal ocorrência não compromete a durabilidade e funcionalidade da parcela executada das obras, tanto que a própria Caixa Econômica Federal o aceitou, quando das fiscalizações in loco, oportunidade em que rejeitou vários outros serviços realizados em desconformidade com o projeto, mas não o serviço em destaque, consoante provam os relatórios de peças 2 e 23.
16.1.1.12.	De igual modo, a ausência de sinalização não impede a circulação de veículos e pessoas nas ruas. Fosse assim, nenhuma via sem pavimento e/ou sinalização seria transitável, o que, na prática, não ocorre. Essa ausência também não compromete a segurança e a durabilidade do pavimento. Da mesma forma, a inexistência de calçada não impede o uso da via e nem compromete sua segurança, e nem sua durabilidade a ponto de a tornar imprestável. Esse foi mesmo entendimento do Tribunal, a respeito da inexistência de sinalização e calçada, ao arquivar a Tomada de Contas Especial Processo 028.969/2019-7, via Acórdão 10043/2020-TCU-Primeira Câmara.
16.1.1.13.	Por fim, entende-se que a ausência de sarjeta igualmente não compromete a funcionalidade da parcela executada do contrato de repasse em apreço. Com a existência do meio-fio, o terreno está contido, independentemente da sarjeta, de sorte que a parte executada pode ser usada. Pelas fotografias de peça 23, p. 3-4, é possível visualizar que houve cimentação do pavimento e que este, mesmo em 2016 (5 anos depois da construção) , ainda se apresentava funcional.
16.1.1.14.	Em suma, a ausência da sarjeta pode prejudicar a durabilidade, mas não impede o uso e funcionamento da pavimentação efetuada, a ponto de justificar a rejeição da parcela executada, tanto que, cinco anos depois de construída, a obra se apresenta funcional.
16.1.1.15.	Portanto, conclui-se que o débito apontado neste processo não tem consistência, faltando aos autos, por conseguinte, o pressuposto essencial para sua constituição e desenvolvimento válido e regular, que é a ocorrência de dano ao erário, motivo pelo qual se proporá o imediato arquivamento deste feito, com fulcro nos arts. 7º, inciso II, da IN/TCU 71/2012 e 212 do Regimento Interno/TCU."
Conforme se depreende do excerto acima transcrito, o auditor-instrutor entendeu que os serviços complementares não realizados não prejudicaram o funcionamento do objeto pactuado, concernente à pavimentação de algumas ruas no município de Groairas/CE, motivo por que suscitou que o débito não possuiria consistência, devendo o processo ser arquivado. 
Propôs, então, que as contas fossem arquivadas ante a "comprovação da não ocorrência do dano imputado aos responsáveis"[footnoteRef:2].  [2:  Art. 7º, inciso II, da IN 71.  ] 
O MP de Contas, embora concorde que as vias pavimentadas ainda possam ser utilizadas, entende que os serviços complementares não realizados deveriam ser quantificados e o débito correspondente deveria ser imputado aos gestores das obras. 
Acontece que, ao compulsar os autos, o MP de Contas verificou que os valores constantes da planilha orçamentária (peça 19) , necessários para a execução de parte desses serviços, muito se aproximam do quantum devolvido pelo ente municipal em 18/7/2018, no importe de R$ 74.286,58 (peça 29) . 
Com efeito, segundo previsto em tal orçamento, os serviços relativos a calçadas e sinalização montavam R$ 36.975,15, que, atualizados para a data da devolução dos recursos, chegariam à cifra de R$ 50.182,67. Para os demais serviços, não foi possível ao MP de Contas identificar o valor que seria necessário para executá-los. 
Nesse contexto, considerando que foram devolvidos ao órgão concedente R$ 74.286,58, infere-se que, na existência de débito, esse será de pequena monta, motivo pelo qual o MP de Contas propõe que as presentes contas sejam arquivadas, sem julgamento de mérito, com fundamento no art. 7º, III, da Resolução 71/2012."
É o relatório.

8.1. Moises Feijao Melo Neto (37506/OAB-CE) e outros, representando Prefeitura Municipal de Groaíras - CE.

Procurador Júlio Marcelo de Oliveira.

TOMADA DE CONTAS ESPECIAL. CONTRATO DE REPASSE. OBRAS DE PAVIMENTAÇÃO. EXECUÇÃO PARCIAL. CONFIRMAÇÃO POSTERIOR DA FUNCIONALIDADE DA PARCELA EXECUTADA. EVENTUAL DÉBITO SUBSISTENTE DE PEQUENA MONTA. ARQUIVAMENTO SEM JULGAMENTO DO MÉRITO.

TOMADA DE CONTAS ESPECIAL (TCE)

Secretaria de Controle Externo de Tomada de Contas Especial (SecexTCE).

Trata-se de tomada de contas especial instaurada pela Caixa Econômica Federal, em desfavor de Adail Albuquerque Melo e Francisco Ueliton Martins Vasconcelos, ex-prefeitos de Groaíras/CE, respectivamente nos períodos 2013-2016 e 2017-2020, em razão de execução parcial do objeto pactuado, com recursos transferidos mediante o Contrato de Repasse 370.283-36/2011 (Siafi 762858) , firmado entre o Ministério das Cidades, representado pela Caixa, e o referido ente subnacional, que tinha por objeto a construção de pavimentação na sede da municipalidade.
O contrato de repasse foi celebrado no valor de R$ 206.206,11, sendo R$ 196.400,00 à conta do concedente e R$ 9.806,11 referentes à contrapartida do convenente. Teve vigência de 23/12/2011 a 18/8/2018, com prazo para apresentação da prestação de contas em 17/10/2018. Os repasses efetivos da União totalizaram R$ 104.600,65.
Conforme consta no relatório do tomador de contas especial (peça 35, p. 3) , in verbis:
O motivo para a instauração da presente Tomada de Contas Especial foi a não execução total do objeto pactuado. O percentual executado pelo Convenente não pode ter sua funcionalidade atestada em virtude de diversas irregularidades encontradas e, portanto, não gerou benefício à população alvo, resultando em dano ao erário decorrente da ausência de funcionalidade do objeto parcialmente executado. (grifei) 
Devidamente notificados na fase interna, os responsáveis não apresentaram justificativas suficientes para elidir a irregularidade, tendo o tomador de contas concluído que o prejuízo importaria no valor original de R$ 104.600,65, imputando-se a responsabilidade a Adail Albuquerque Melo, prefeito no período de 1/1/2013 a 31/12/2016, e a Francisco Ueliton Martins Vasconcelos, na condição de prefeito sucessor, no período de 1/1/2017 a 31/12/2020.
O relatório de auditoria da Controladoria-Geral da União, o certificado de auditoria e o parecer do dirigente do órgão de controle interno concluíram pela irregularidade das presentes contas, em concordância com o relatório do tomador de contas. O ministro responsável pela área tomou conhecimento das conclusões dos pareceres, manifestando-se pela irregularidade das contas e determinando o encaminhamento do processo ao Tribunal de Contas da União.
No âmbito desta Corte, a unidade técnica concluiu pela ausência de dano, visto que as vias pavimentadas, embora não tenham observado as especificações do orçamento, podem ser utilizadas. Assim, propôs o arquivamento dos autos, sem julgamento do mérito, ante a ausência dos pressupostos de constituição e desenvolvimento válido e regular dos autos.
O MP/TCU acompanha o entendimento de que as contas devem ser arquivadas, mas amparado em fundamento diverso. Segundo o Parquet, os serviços complementares não realizados deveriam ser quantificados e o débito correspondente deveria ser imputado aos gestores das obras. No entanto, por entender que o débito, caso existente, seria de pequena monta, alinha-se à proposta de arquivamento do processo, formulada pela unidade instrutora.
Adoto os pareceres emitidos nos autos como razões de decidir, sem prejuízo das considerações que faço.
A instauração da presente tomada de contas especial foi motivada pela ausência de funcionalidade do objeto do contrato de repasse, descrito como "Construção de Pavimentação na Sede do Município de Groairas/CE", sem aproveitamento útil da parcela executada, por motivo de inexecução parcial.
A Caixa não havia aceitado encerrar o contrato, por entender que a funcionalidade não poderia ser acolhida, visto que os serviços sarjeta, calçadas, sinalização viária e placas de identificação das vias beneficiadas, previstos no orçamento e no manual programático, não haviam sido executados; e o meio-fio estaria com dimensões menores do que a previsão orçamentária (peça 2, item 2, p. 2) .
Estando os autos em meu gabinete, após instrução da unidade técnica e manifestação do Parquet especializado, o Município de Groaíras/CE encaminhou, por meio de petição à peça 48, parecer emitido pela Caixa, indicando encerramento com fruição do contrato de repasse.
No citado expediente, de 24/6/2021, a interveniente manifestou-se pela viabilidade do encerramento da avença, com base na declaração apresentada pelo convenente de que o objeto apresenta funcionalidade parcial, ponderando que (peça 49, p. 2) :
Apesar de não atender plenamente as condições estabelecidas no manual do programa, é possível corroborar as informações de que o objeto executado gerou benefício para a população, está em utilização pela população, possui funcionalidade mesmo que parcial, respeita as necessidades locais e respeita a finalidade principal do objeto pactuado. (grifei) 
Quanto a eventual débito subsistente, alinho-me ao entendimento perfilhado pelo Ministério Público de Contas. O ente municipal devolveu, em 18/7/2018, a quantia de R$ 74.286,58 (peça 29) . Ainda que a parcela executada não tenha sido realizada conforme previsto, é possível concluir que o débito, caso existente, seria de pequena monta, não se justificando o prosseguimento do presente feito.
Além disso, nos termos do parecer da Caixa, a obra possui funcionalidade e está em utilização pela população.
Ante o exposto, concluo pelo arquivamento dos autos, sem julgamento do mérito, com fundamento nos artigos 169, inciso VI, e 213 do Regimento Interno, ante a ausência dos pressupostos de constituição e desenvolvimento válido e regular dos autos.
Feitas essas considerações, voto para que o Tribunal aprove a minuta de acórdão que submeto à apreciação deste Colegiado.
TCU, Sala das Sessões, em 21 de setembro de 2021.
WALTON ALENCAR RODRIGUES 
Relator